臺北高等行政法院判決　　　　　　　　　　　　　　　九十年度訴字第六一○一號
　　　　　　　　　　　　　　　.
　　原　　　告　花季紙品有限公司
　　代　表　人　甲○○董事）.
　　訴訟代理人　楊祺雄律師（兼送達代收人）
　　　　　　　　劉法正律師
　　右　一　人
　　複 代理 人　丙○○律師
　　被　　　告　經濟部智慧財產局
　　代　表　人　蔡練生（局長）
　　訴訟代理人　丁○○
　　參　加　人　日商森克斯株式會社
　　代　表　人　乙○○○董事.
　　訴訟代理人　戊○○
　　　　　　　　陳凱君律師（兼送達代收人）
右當事人間因商標異議事件，原告不服經濟部中華民國九十年八月二十七日經（九○
）訴字第○九○○六三一九六二○號訴願決定，提起行政訴訟，經本院裁定命參加人
獨立參加訴訟，本院判決如左：
　　主  文
原告之訴駁回。
訴訟費用由原告負擔。
　　事  實
一、事實概要：
    原告於民國八十八年二月一日以「Fool Panda及圖」商標指定使用於當時商標法
    施行細則第四十九條所定商品及服務分類表第二十一類之杯、碗、碟、壺、鍋、
    杯墊、飯盒、水果盤、風鈴、水晶製、玻璃製裝飾品等商品，向被告申請註冊，
    經審查准列為審定第八八九七八三號商標（下稱系爭商標），嗣參加人以該商標
    有違註冊時商標法第三十七條第七款之規定，對之提起異議，經被告審查為異議
    成立之處分，原告不服，提起訴願，經遭決定駁回，遂向本院提起行政訴訟。
二、兩造聲明：
　(一)原告聲明：
    1.訴願決定及原處分均撤銷。
    2.訴訟費用由被告負擔。
　(二)被告聲明：
    1.駁回原告之訴。
    2.訴訟費用由原告負擔。
  (三)參加人聲明：
    1.駁回原告之訴。
    2.訴訟費用由原告負擔。
三、兩造之爭點：原告之審定第八八九七八三號「Fool Panda及圖」商標，是否有致
    公眾混淆誤認之虞，而構成商標法第三十七條第七款規定之違反？
　(一)原告主張之理由：
    1.參加人固稱其「Tare Panda及趴趴熊圖」商標（下稱據爭商標）為著名商標。
      惟查，參加人自始至終未曾確實指出其著名商標之圖樣，以及指定使用之商品
      ，僅以不具任何證據力、未標示日期之卡通設計圖主張據爭商標為其創設之商
      標。惟查，異議申請書附件一所示圖樣僅能說明「Tare Panda趴趴熊圖」之系
      列創作，至多僅能說明參加人為「Tare Panda趴趴熊圖」之著作權人，惟觀參
      加人提出之使用資料都是以 (c)1999 SAN-X CO., LTD. ALL RIGHTS RESERVED
      主張著作權，其是否以「Tare Panda趴趴熊圖」作為表彰商品之商標使用非無
      疑問。縱認參加人有使用「Tare Panda趴趴熊圖」為表彰商品之來源，作為商
      標使用之意，惟參加人並未確實說明其商標之圖樣是異議申請書附件一所示眾
      多圖樣的哪一個，以及其具體指定使用商品為何。參加人如未釋明，尚難認定
      本案中所指著名商標圖樣為何。
    2.按商標法所稱著名商標或標章，係指有客觀證據足以認定該商標或標章已廣為
      相關事業或消費者所普遍認知者，商標法施行細則第三十一條第一項定有明文
      。另依著名商標或標章認定要點第十點之規定，商標法第三十七條第七款著名
      之商標或標章認定時點，以他人申請註冊時著名與否為準。八十九年八月十日
      修正後之「著名商標或標章認定要點」第九點復規定，商標或標章之使用證據
      ，應有其圖樣或日期之標示或得以辨識其使用之圖樣及日期的佐證資料，並不
      以國內為限，但於國外所為之證據資料，仍須以國內相關事業或消費者得否知
      悉為判斷。經查，參加人雖稱據爭商標早在西元一九九八年（即八十七年）、
      西元一九九九年（即八十八年）六月分別在日本、我國申請註冊。惟據爭商標
      在我國申請註冊日晚於系爭商標之申請日，實難作為認定據爭商標是否著名之
      證據；而參加人雖早於系爭商標申請日在日本註冊據爭商標，惟商標註冊僅為
      靜態權利取得之事實，其是否為我國消費者或相關業者普遍認知，仍應視據爭
      商標、商品在我國市場佔有率、經營規模、銷售管道、廣告宣傳方式等相關資
      料判斷。參加人雖於提起本案異議時檢附各式使用資料證明據爭商標為著名商
      標。惟異議申請書附件二之日文報章雜誌與型錄，其中十二份資料未標示日期
      ，乙份資料標示之日期在系爭商標申請日之後，異議申請書附件三之報單影本
      只能證明其曾有貨物自日本進口至我國，惟其進口之物品為何無從得知，其數
      量亦有限；另太平洋崇光百貨公司之發票影本並無統一發票專用章，難認其為
      銷售商品之證據，而商品明細亦無從觀出是銷售據爭商標商品，異議申請書附
      件七包括在日本、香港及我國發行之廣告資料或媒體報導，其發行日期皆在系
      爭商標申請註冊日之後，異議申請書附件八所列據爭商標商品銷售據點，參加
      人並未證明前開據點何時開始銷售據爭商標商品以及實際銷售數量與金額。綜
      觀參加人提出各式「Tare Panda及趴趴熊圖」商標使用資料，僅有部分異議申
      請書附件二所示之證據顯示在系爭商標申請日前，參加人在日本刊登據爭商標
      、商品廣告以及相關媒體報導，其餘證據全在系爭商標申請日之後，不足作為
      證明據爭商標知名度之證據，被告未細查並篩檢參加人提出之使用資料，全數
      引為認定據爭商標在系爭商標申請時為著名商標之證據，顯已違反被告自訂著
      名商標或標章認定要點之規定。本案中，僅有部分異議申請書附件二所示在日
      本刊登之廣告與媒體報導，堪證據爭商標在系爭商標申請前有使用之證據，被
      告雖稱中、日二國為亞洲鄰近國家，人民貿易交流及觀光往來密切，以及近年
      以來哈日風之盛行，據爭商標之信譽於我國難謂不為同業業者及相關消費者所
      知悉云云。惟查，中、日二國雖往來頻繁，惟在日本發行之刊物與媒體，尚非
      全數、立即得由我國消費者或相關業者獲得，參加人雖有在日本使用據爭商標
      之事實，其是否為我國消費者或相關業者認知，尚須有其他證據證明之，非由
      被告僅以二國往來密切為由，逕認據爭商標於系爭商標申請時已為我國消費者
      或相關業者所普遍知悉，被告顯然忽略參加人並未提出足夠證據證明據爭商標
      在系爭商標申請時非著名商標，而以近日來據爭商標在我國大量刊登廣告之主
      觀印象事實推認據爭商標於當時為我國消費者或相關業者普遍認知之著名商標
      ，實非可採。
　3.商標近似與否，應就一般消費者對於該商標如何反應及了解，能否引起混同誤
      認之虞以為斷，故判斷商標知是否近似，應總括其全部，就其外觀、名稱、觀
      念加以觀察，至商標中之一定部分（或主要部分）特易引起一般人之注意，因
      該部分存在致發生或增加商標識別功能者，雖亦須就該部分加以比對觀察，然
      此係為得全體觀察之正確結果之一種方法，並非某一部分相同或近似，該商標
      即屬近似之商標，最高行政法院七十二年判字第一三九五號判決可參。而以自
      然界動物為商標圖樣者，需參酌其外觀、意匠、設計、構圖等要件判斷其使否
      為近似商標，難僅以同為某一動物圖形，而逕認其為近似商標，此迭經被告與
      最高行政法院闡釋在案，例如「．．二者雖均以象圖為其圖樣，然前者如附圖
      一為圖內置一構圖細膩昂鼻抬腿之動態工筆象，後者如附圖二則係以不規則空
      心橫線圖為襯底，左上角置一線條平板單調佇立不動之靜態簡筆象圖，二者構
      圖意匠迥然有別．．其外觀及所表現之意義予人印象是否足以引起混同誤認之
      虞，即尚有審酌之餘地．．」（參最高行政法院七十八年判字第二三三四號判
      決要旨）；「．．系爭商標係由一獨立之牛圖形與中文『大牛』二字組成聯合
      式圖樣，而據以核駁之商標圖樣雖亦有一牛圖形，然．．．與系爭商標圖樣之
      獨立完整之牛圖形，非僅外觀之造型互異，且構圖設計上亦大相逕庭，證諸原
      告先後提出以各種『牛』圖形為商標圖樣而指定使用於同類商品，經被告機關
      審定公告之各案資料，能否僅因兩商標圖樣中均有『牛』圖形存在，而不問其
      『牛』之造型為何？以及商標圖樣之外觀、意匠、設計，與予一般消費之印象
      與觀念為何？而一律認為近似商標，有引起混同誤認而為購買之虞，亦非無審
      究餘地．．」（參最高行政法院七十七年判字第一七九號判決）；「二造標章
      圖樣上之熊貓圖形設計型態迥異，前者係一隻熊貓做爬姿而類似實物之寫實造
      型，後者則為圓形線條設計之母子熊貓相擁之卡通造型；外觀上構圖、意匠分
      別顯然。又據以評定標章圖樣上之中文『熊貓』及外文『PANDA』 縱與系爭標
      章之『熊貓及圖』係指同物，惟熊貓乃自然界之動物，國內廠商以中、外文或
      圖形作為商標或標章申請註冊者，極為常見，尚難以指稱相同之動物即屬近似
      之標章」（參經濟部經（八四）訴00000000號訴願決定書）；「．．
      惟查二者整體構圖設計顯然有別，所傳達之牛圖概念復屬不同，並有中文『牛
      頭牌』或『牛頭』與『香牛』可資分辨，況查國內廠商以牛頭設計成各式圖案
      請准註冊於類似商品者不乏其例．．既有不同設計之牛頭圖形標章併存註冊於
      消費市場上，相關購買人於選購時自會注意區辨該商品之來源，是二造商標於
      異時異地隔離觀察，無論外觀、觀念或讀音均難謂有使消費者產生混同誤認之
      虞，應非屬近似之商標．．」（參經濟部智慧財產局中台異字第八九一六○六
      號商標異議審定書）；「．．惟查商標圖樣若以大自然常見之動物為對象，而
      圖樣各自有別，若總括其商標圖樣之構圖意匠，分別予人印象明確、意念清晰
      ，不致使人產生混淆誤認者，尚不得因其商標圖樣以相同動物或其名稱為設計
      對象，即遽謂為近似之商標．．」（參經濟部智慧財產局中台異字第八八一八
      八二號商標異議審定書）。
    4.熊貓為自然界動物，因外型可愛、數量稀少，深受消費者喜愛，故業者以其寫
      實之外觀或卡通化造型為商標或標章圖案表彰商品或服務來源之商標或服務標
      章註冊比比皆是。由於熊貓為自然界動物，其商標之識別性原本就較一般原創
      性商標為弱，以熊貓為商標者，都有黑白相間之顏色、肥胖之體型之特徵，消
      費者需施以較大注意辨識其圖樣，以分辨商品來源。本案中，系爭商標與據爭
      商標雖均以「熊貓」圖作為構圖之主體，同有黑白相間之顏色、肥胖之體型等
      。惟系爭商標乃二隻左大右小之坐姿且相互依偎、雙手向胸前蜷縮之熊貓圖。
      反觀據爭商標則為單一、扁平、四足外張平趴於地之熊貓圖。二商標圖樣在外
      觀上不僅熊臉之形狀、大小及彎曲方向有所不同，前者更有微笑嘴型、後者只
      有鼻子而無嘴巴；前者無熊尾、後者熊尾清晰可辨；以及前者眼珠為單一白點
      、後者眼珠為附加白框之黑點之區別。尤其，參加人自承據爭商標之圖案乃強
      調慵懶之意，並獨創往前趴之造型，以一張圓臉與柔和之輪廓擄獲消費大眾的
      心，不僅在一系列之造型中是以「趴」的動作為創作中心，其中文名稱更以「
      趴趴熊」相互呼應。反觀系爭商標所表達者，乃大小熊貓相互依靠之溫馨感，
      不僅使用熊貓圖樣常見之坐姿，其使用微笑之嘴型更無所謂慵懶之意境存在，
      反而予人精神抖擻之樂觀狀態。顯然，二者商標之熊貓圖樣雖同有熊貓外型之
      特徵，為二者外觀不僅不同，其創造之概念與為表達之意境更是截然有別。
    5.查Panda 為英文熊貓之意，以之作為商標或服務標章名稱者所在多有。由於Pa
      nda 之顯著性低，尚需附加其他文字或圖形之設計增加識別力，以使消費者辨
      識商品或服務之來源，故以Panda 為商標之一部者，需以商標整體圖樣判斷近
      似與否。本案中，系爭商標之外文文字部分為經過卡通化設計之「Fool Panda
      」，其與據爭商標未經設計之「Tare Panda」外文文字顯然有別。蓋系爭商標
      之「Fool」一字，係由該商標圖形中之熊貓頭代替中間二字母「oo」，不僅增
      加文字之立體感，並予人活潑俏皮之感受，令人一望即知熊貓之雙眼係用以代
      表「oo」二字母；而「Panda」一字之起首字母「P」則有熊貓之足印鑲嵌其中
      ，諸此設計均增添了卡通化可愛之氣氛。反觀據爭商標之外文文字部分，其字
      型未經卡通化之設計，難予人有深刻印象，二者商標於外文文字明顯可辨。在
      觀念方面，系爭商標之「Fool」是英文「愚笨」之意，屬於常見之英文單字，
      與「Panda」結合後，為「愚笨熊貓」之意。反觀據爭商標之「Tare」 乃日文
      之音譯文字，意為「慵懶、下垂」，與「Panda」 結合後，對於學習過日文的
      消費者而言，當知其意為「慵懶熊貓」，如未學習過日文者，會認為「Tare」
      是該熊貓的名字（如泰迪熊之泰迪）。二商標之文字部分，一為「愚笨熊貓」
      之意，一為「慵懶熊貓」或「Tare熊貓」之意，二者所表彰之觀念不同，顯然
      可辨，而在讀音方面，更是南轅北轍。從而系爭商標與據爭商標之文字部分非
      屬近似商標，至為灼然。系爭商標之熊貓圖形與據爭商標之熊貓圖形，不問是
      在構圖、意匠、設計之概念，於外觀與所表現意義予人印象不同，非屬近似圖
      形，而二商標之文字，更是明顯可辨，足資區別，於異時異地隔離觀察系爭商
      標與據爭商標之整體圖樣，並無使消費者誤認混淆之近似。
    6.實際在市場中，系爭商標已大量使用、流通於市場之事實，更顯系爭商標之註
      冊並無致公眾混淆誤認。蓋原告自八十八年使用系爭商標於各種文具、禮品等
      生活雜貨商品迄今，已開發、製造六百種以上之產品在市場上廣泛行銷，相關
      行業之廠商爭相取得原告之授權，以利使用於各種商品上，基本客戶數早已超
      過一千五百家，以八十八年四、五月間為例，各種商品之銷售點已遍及高雄、
      嘉義、台南、台北、基隆、桃園、屏東等地區，陳列之賣場則包括全省連鎖之
      金石堂、三商、新學友、何嘉仁等各大書局、文具行、禮品百貨店等等，而原
      告以嚴格之品管與活潑之設計深獲市場推崇，銷售量更蒸蒸日上，原告前已提
      供部分授權廠商、基本客戶資料、出貨單、出貨明細、發票及樣品照片等可資
      證明。是以，系爭商標既於市場上有廣泛流通之事實，消費者經常可以看到系
      爭商標使用之商品，其知名度絕不亞於據爭商標，而二商標復於市場上有併存
      使用之事實，均足以證明二商標無使人混淆誤認。
    7.被告及參加人就據爭商標於系爭商標申請時究否已臻著名乙節應負舉證責任，
    按相同或近似於他人著名之商標有致公眾混淆誤認之虞者，不得申請註冊商標
      ，商標法第三十七條固有明文。惟「著名商標之認定時點，以他人申請註冊時
      著名與否為準。因此，如欲證明著名商標者，自應就他人申請註冊時商標是否
      著名負舉證責任…於註冊後欲取得之相關資料或有困難，但仍須提出相當之資
      料，足資證明為著名之商標始可。」本院八十九年度訴字第五五二號判決明揭
      斯旨。第按，所謂「著名商標」，即世所共知之商標，應指中華民國境內一般
      消費者所共知者而言（司法院釋字第一○四號解釋參照），「商標或標章之使
      用證據，應有其圖樣及日期之標示或得以辨別其使用之圖樣及日期的佐證資料
      ，並不以國內為限。但於外國所為之證據資料，仍應以國內相關事業或消費者
      得否知悉為判斷。」著名商標或標章認定要點第九條復有明文。準此，被告及
      參加人自應負舉證責任，斷不容空言以衡酌中、日二國為亞洲鄰近國家，人民
      貿易交流及觀光往來密切，以及近日哈日風之盛行，據爭商標之信譽難謂不為
      同業及相關消費者所知悉之主觀上臆測，論斷據爭商標於系爭商標申請時已臻
      著名。
  8.參加人用以證明據爭商標於系爭商標申請時即八十八年二月一日，於我國已臻
      著名之證據，僅有一九九八年八月據爭商標進駐台灣百貨公司之發票及進口報
      單乙件，關於進口報單影本進口報單影本，充其量僅能證明其曾有貨物自日本
      進口至我國，惟其進口之物品為何無從得知，亦無法得知該貨物究否使用據爭
      商標，況數量亦極為稀少，該進口報單實無充分之證明力，要無疑義。至於被
      告陳稱，進口商宣弟有限公司僅進口參加人有關據爭商標之商品等語，更屬無
      稽，被告應舉證以圓其說；關於統一發票太平洋崇光百貨公司之發票影本並無
      統一發票專用章，其形式上之真正已有可議，而商品明細僅載明透明兩用袋（
      290）、迷你剪刀附鎖圈（100）…迷你版夾附MEMO（130），顯然無法得知上
      開商品究否使用據爭商標，是該統一發票顯然欠缺證據能力與證明力，斷無疑
      義。
    9.至參加人指稱原告公司有抄襲剽竊據爭商標之情，概屬無稽，蓋審定第九○三
      六三八號「FOOL PANDA及圖」商標固為原告花季紙品有限公司所申請，姑不論
      主管機關同以哈日風盛行之主觀臆測為由，於法本有不當，該商標與系爭商標
      之申請日同於八十八年二月一日，焉可證明渠所謂全然仿襲、覬覦、剽竊、不
      正競爭行為、搶先註冊等情，另審定第九一六二六九號「FOOL PANDA」商標之
      申請日為同年八月十六日，惟該商標之申請人為莊世榮，系爭商標申請人係原
      告「花季紙品有限公司」，兩者無論名稱、性質及地址均有所不同，參加人企
      圖指鹿為馬，誣賴原告公司有不正競爭，搶先註冊之意圖，尤屬可議。揆諸一
      般商業習慣，商標申請人通常均於申請註冊後始進行廣告、行銷，俾免為人作
      嫁，據爭商標係於八十八年六月始申請註冊，當然於其申請註冊後始於國內斥
      資行銷，觀諸參加人所提出於我國境內之廣告資料之日期均晚於據爭商標申請
      日即明；原告不否認目前據爭商標已為一般消費者所共知，然倘嗣後之著名得
      以撤銷申請註冊在先之商標，則有失公平。
　(二)被告主張之理由：
  　1.商標圖樣相同或近似於他人著名之商標或標章，有致公眾混淆誤認之虞者，不
      得申請註冊，為本件商標異議審定時商標法第三十七條第七款所明定。又所稱
      著名之商標或標章，係指有客觀證據足以認定該商標或標章已廣為相關事業或
      消費者所普遍認知者而言，復為商標法施行細則第三十一條第一項所明定。所
      謂有致公眾混淆誤認之虞者，係指商標或標章有使一般消費者對其所表彰之商
      品來源或產製主體發生混淆誤信之虞而言。
    2.查系爭商標圖樣上之卡通熊圖，與據爭商標圖樣上之趴趴熊圖，細為比對固見
      大小相依偎或單一熊貓卡通之站姿或趴姿造型之些微差異，惟二者均為扁長橢
      圓形狀之臉型、黑白相間之鬥雞眼設計及相同之小耳朵，外觀、構圖意匠極相
      彷彿，尤其前者復佐以與後者圖形雷同之圖案化外文，致整體而言，異時異地
      隔離觀察於外觀造型、構圖意匠極相彷彿，實易使一般消費者將二者聯想為源
      自同一主體之系列商標而產生混同誤認之虞，應屬構成近似之商標。
    3.次查，據爭商標圖樣上之趴趴熊圖，係參加人之美術設計師末政於一九九五年
      所設計之卡通玩偶造型，並為參加人廣為宣傳使用於包括有玩具、文具組合、
      菸灰缸、鑰匙環、錢包、電話、大哥大皮套、食品、CD、抱枕、躺椅、睡衣、
      洋傘、拖鞋、鐘錶、手鍊、皮包、水壺、茶杯組等各種產品上，而由於趴趴熊
      慵懶柔和的造型，廣受消費者喜愛，該圖樣之各種產品在日本更締造了五○○
      億日圓的營業佳績，又據爭商標，除於一九九八年即在其日本本國提出申請，
      嗣於次年起陸續獲准註冊，一九九九年六月間亦向我國申請多件商標在案外，
      且早於一九九八年即透過台灣進口商進口趴趴熊圖形之文具商品於我國百貨公
      司銷售，而其趴趴熊商品於進駐我國及香港後，亦即颳起趴趴熊旋風（香港以
      趴地熊稱之），報紙、雜誌均競相報導，其復與台灣柯達軟片、遠傳易付卡等
      廠商合作促銷，且於廣播電台、電視、報紙等傳播媒體大肆宣傳廣告，銷售通
      道遍及郵購廠商、各大百貨公司、全國電子專賣店及全省各大書局，是該據爭
      商標所表彰之信譽，於本件系爭商標八十八年二月一日申請註冊當時，堪認已
      廣為我國相關消費者所知悉，凡此有參加人所檢送之據爭商標原創草圖，即前
      述據爭商標圖樣外，亦有與系爭商標圖樣雷同之大小卡通熊貓相依偎以及各種
      不同姿勢等造型之系列圖樣、日本之報章雜誌、精美型錄及發票，進口我國之
      發票及報單，日本商標註冊證、我國商標註冊申請書資料，經濟一週雜誌報導
      ，台灣及香港之廣告使用資料及於我國之銷售通道一覽表等證據資料影本附卷
      可稽，從而原告於其後始以構圖意匠近似之卡通圖形作為系爭商標圖樣，指定
      使用於商品性質相似之杯、碗、碟、盤、壺、鍋、茶杯、茶壺、水壺、牙籤盒
      、杯墊、飯盒、保溫杯、水果盤、咖啡杯、馬克杯、風鈴、水晶製、玻璃製裝
      飾品、擺飾品、花瓶、花盆、瓷玉花、陶瓷擺飾品、玻璃杯等商品申請註冊，
      以據爭商標之特殊及為消費者所熟知之情形，客觀上難謂無使相關消費者對其
      所表彰之商品來源或產製主體產生混淆誤信之虞，自有首揭法條規定之適用。
    4.至原告所稱兩商標並不構成近似，與據爭商標其信譽未為我國消費者所知悉及
      其自創用系爭商標圖樣後，即與據爭商標並存於市場，消費者已有認識不會產
      生混淆誤認等節，查本件商標圖樣構成近似，而原告所舉被告核准之諸件商標
      圖樣與本案圖形之構圖意匠並不相同，亦難比附援引執為本件兩者不構成近似
      之論據。至據爭商標之圖樣早於西元一九九五年即為參加人之美術設計師末政
      所設計，嗣經參加人廣泛於日本使用外，並早於系爭商標申請註冊日前即有進
      口我國銷售之事實，衡酌中、日二國為亞洲鄰近國家，人民貿易交流及觀光往
      來密切，以及近年以來哈日風之盛行，據爭商標之信譽於我國難謂不為同業業
      者及相關消費者所知悉，此亦可由參加人檢送之報章報導所述得以相互印證，
      是原告所辯稱據爭商標之信譽未為我國消費者所知悉，核不足採。又原告所送
      之八十八年間之行銷資料影本，其日期係在系爭商標申請註冊日期之後，而系
      爭商標申請註冊時，據爭商標為消費者所熟知，則原告自難執其後之使用情形
      作為論據。
  (三)參加人主張之理由：
    1.按商標圖樣相同或近似於他人著名商標或標章，有致公眾混淆誤認之虞者，不
      得申請註冊，為商標法第卅七條第七款前段所明定。所稱著名之商標或標章，
      係指有客觀證據足以認定該商標或標章已廣為相關事業或消費者所普遍認知者
      而言，復為同法施行細則第卅一條第一項所明定。所謂有致公眾混淆誤認之虞
      者，係指商標或標章有使一般消費者對其所提供之商品來源或產製主體發生混
      淆誤信之虞而言。本法條第七款之立法意旨除保護著名商標外，亦在防止混淆
      ，維護交易安全，保護消費大眾之利益。又所謂商標之近似，係指具有普通知
      識經驗之商品購買人，於購買時施以普通所用之注意，猶不免有混同誤認之虞
      者而言。故商標之近似與否，應隔離觀察有無引起混同誤認之虞作為判斷基準
      ，倘二商標對照比較，能見其差異，然異時異地隔離觀察則不易見者，仍不得
      不謂為近似，迭經最高行政法院著有判例。
    2.查據爭商標圖樣，係由參加人之美術設計師於西元一九九五年所設計之卡通玩
      偶造形，有參加人檢附之原創草圖。由於一九九五年適逢日本經濟衰退期，無
      論男女老少在經濟的壓力下均呈現出一付懶洋洋的樣子，於是末政由此概念設
      計出慵懶造形的趴趴熊圖案，未料該趴趴熊卡通造形以一張圓臉與柔和的輪廓
      ，具有安慰、療傷人們的作用。於是參加人乃試圖以該卡通造型使用於各種商
      品，以營造一種溫柔的形象。西元一九九七年至一九九八年間，參加人標有趴
      趴熊圖形之各種商品，輕易攻陷各大商場精品店及百貨公司，日本全國無論男
      女老少均沈浸在一股趴趴熊的熱潮中。由於趴趴熊既不是卡通人物，亦無漫畫
      或卡通電影造勢，僅憑其慵懶柔和的造形，卻能擄獲大眾的心，而在日本颳起
      一股趴趴熊旋風，實令人匪夷所思。而其熱賣商品，包括有玩具、文具組合、
      菸灰缸、鑰匙環、錢包、電話、大哥大皮套、食品、CD、抱枕、躺椅、睡衣、
      洋傘、拖鞋、鐘錶、眼鏡、手鍊、皮包、水壺、茶杯組等各種產品，包羅萬象
      、應有盡有，且持續在發燒熱賣中，此有參加人檢附日本於一九九八年之報紙
      、雜誌、精美型錄等可資參酌。同時參加人早於一九九八年透過台灣進口商宣
      弟有限公司進口標示有趴趴熊圖形之文具商品進駐台北太平洋崇光百貨公司銷
      售，此有進口報單、發票影本可資證明。又據爭商標早於一九九八年即已獲日
      本商標局核准註冊在案，此有參加人檢附之日本商標申請書、註冊證影本可稽
      ，而在台灣亦經被告核准註冊多件商標在案。由於趴趴熊卡通造形之各種產品
      在日本締造了五○○億日圓的營業佳績，參加人看好該卡通品牌的吸引力，已
      於一九九九年在亞洲地區，包括台灣、韓國、香港、新加坡、馬來西亞等數百
      家授權廠商大量生產製造。由於趴趴熊商品進駐台灣、香港以後，亦立即颳起
      一陣旋風，無論報章、雜誌均競相報導（香港以「趴地熊」稱之），而合作促
      銷廠商，如台灣柯達軟片、遠傳易付卡、中國信託信用卡亦在廣播電台、電視
      、報紙、郵購雜誌等大肆宣傳廣告，而在郵購雜誌中趴趴熊圖形之各種商品亦
      成為熱賣商品之一，此有各種商品型錄、廣告資料可資證明。而其銷售通道除
      郵購廠商外，尚包括各大百貨公司、全國電子專賣店、全省各大書局。由上足
      證該趴趴熊造形商品，非但已為我國消費者所熟知，更為鄰近國家包括香港、
      日本、新加坡、韓國等地男女老少所熱愛，參加人之趴趴熊圖形應為一著名商
      標，殆無疑義。
    3.系爭商標圖樣與據爭商標圖樣，其整體外觀之神情、意匠、設色均極相彷彿，
      如出一轍，有致公眾混淆誤認之虞，次查，系爭商標圖樣之圖形部分，係全然
      仿襲自參加人之美術設計師末政所設計之著名趴趴熊圖系列卡通造形，二者無
      論主體概念、意匠、神情，均極相彷彿，為一近似商標，復指定使用於性質相
      近似之杯、碗、盤、壺……玻璃杯等商品上，於交易市場上，極易使一般消費
      者產生混淆誤認之虞。原告覬覦參加人趴趴熊圖商標之知名度，不知自創品牌
      而剽竊參加人之趴趴熊圖商標，其因搶先註冊而導致不正競爭之情況，無論對
      社會商場上之交易秩序或參加人智慧財產權，包括著作權之保護，均有莫大之
      影響，應不准其註冊，才為適法。
    4.早於八十八年二月一日，原告即知悉參加人首先使用於文具商品上之趴趴熊圖
      知名商標，仍以極近似之系爭商標為商標搶先向被告申請註冊於第十六類各種
      文具商品上，並被核准列為審定第九○三六三八號，由於其眼睛、臉形、四肢
      及表情均與參加人知名趴趴熊圖相似，而為參加人於九十一年一月一日異議撤
      銷確定，此有被告中台異字第八九一○八二號商標異議審定書影本可稽。原告
      於八十八年八月十六日另以一款回眸姿勢表情之趴趴熊圖向被告申請註冊，並
      被核准列為審定第九一六二六九號「FOOL PANDA」商標。由於該圖形仍以趴趴
      熊圖之頭部為首重表情，此可由其商標圖樣外文「FOOL PONDA」之「0」 設計
      圖仍以趴趴熊圖形之頭部作變化得以證明，經由參加人提出異議，而被告以兩
      商標構成近似為由，有致公眾誤信之虞，而於九十年七月一日異議撤銷確定在
      案，足證原告以不正競爭行為搶先申請註冊之意圖，甚為顯然。
    5.又依商標法第卅七條第十款之立法意旨觀之，除保護著名商標外，亦在防止混
      淆，維護交易安全，保護消費大眾利益。在台灣地區，參加人復早於系爭系爭
      商標申請註冊（八十八年二月一日）之前，即於西元一九九八年透過台灣進口
      商宣弟有限公司進口標示有趴趴熊圖形之文具商品進駐台北太平洋崇光（SO
      GO）百貨銷售。原告陸續以極近似於參加人著名趴趴熊圖作為商標申請註冊，
      實難辭其仿襲之咎，原告指稱系爭商標申請之初，參加人之趴趴熊尚未為台灣
      一般消費者所知悉，非為著名商標，惟依商標法施行細則第卅一條第一項規定
      ，著名之商標或標章，係指有客觀證據足以認定該商標或標章已廣為相關事業
      或消費者所普遍認知者而言。本件參加人之趴趴熊圖早於西元一九九五年即已
      於日本、香港等地廣為使用宣傳，且於西元一九九八年有進口台灣之事實。加
      之，近年來國人出國旅遊觀光甚為頻繁，尤以鄰近國家、香港、日本、大陸、
      泰國、印尼等為甚，且我國哈日族者眾，因此原告同為競爭同業，以此途逕獲
      知參加人之趴趴熊圖商標為日本熱賣商品之商標並非難事。原告之系爭商標完
      全仿襲據爭商標，並使用於近似之商品，自屬惡意，非商標法所鼓勵之仿冒行
      為，應以杜絕。
    6.商標法所稱之著名商標或標章不以在我國註冊者為限，僅於我國境內相當廣泛
      範圍內已為相關公眾所共知者為已足。依我國著名商標或標章認定要點二，所
      謂我國境內相當廣泛範圍，係指商標或標章使用之情況已遍及全國相當廣泛範
      圍而言；所謂相關公眾所共知，係指商標或標章已為通常或可能接觸其所使用
      相關商品或服務之相當多數大眾所熟知者而言。參加人之趴趴熊非但於日本、
      香港，甚或於我國境內已為通常或可能接觸其所使用相關商品之相當多數大眾
      所熟知，自屬著名商標，毋庸置疑。又依商標法第卅七條第七款之立法意旨觀
      之，除保護著名商標外，亦在防止混淆，維護交易安全，保護消費大眾利益。
      商標法開宗明義第一條明定：「為保護商標專用權及消費者利益，以促進工商
      企業之正常發展，特制本法」。該條款之立法精神乃針對消費者之利益及真正
      商標之專用權人。原告剽竊參加人之趴趴熊圖作為商標申請註冊，其商標若獲
      准註冊使用，於客觀事實上，不但有礙工商秩序之正常發展，且有損於消費大
      眾之利益，更因而致使真正商標專用權人淪為仿冒。原告僅於參加人進口台灣
      使用資料之數量上琢磨，顯欲轉移其搶註事實之焦點。
    7.原告曾於同日即於一九九九年二月一日申請與系爭商標相同之「Fool Panda及
      圖」商標於第十六類之文具用品上，經參加人以相同之證據對之提出異議，已
      為被告撤銷在案。由於原告對此使用證據資料並未爭執上訴，本案已撤銷公告
      確定，足證原告亦承認參加人趴趴熊圖為一著名商標，原告搶先註冊參加人之
      著名趴趴熊商標顯為事實，原告不實指摘，洵不足採信。
　　理  由
甲、程序方面：
    原告起訴時，被告代表人為陳明邦，嗣於九十一年九月九日變更為蔡練生，茲據
    被告新任代表人具狀聲明承受訴訟，核無不合，應予准許，合先明。
乙、實體方面：
一、原告於八十八年二月一日以「Fool Panda及圖」商標指定使用於當時商標法施行
    細則第四十九條所定商品及服務分類表第二十一類之杯、碗、碟、壺、鍋、杯墊
    、飯盒、水果盤、風鈴、水晶製、玻璃製裝飾品等商品，向被告申請註冊，經審
    查准列為審定第八八九七八三號商標，嗣參加人以該商標有違註冊時商標法第三
    十七條第七款之規定，對之提起異議，經被告審查為異議成立之處分，原告不服
    ，提起訴願，經遭決定駁回之事實，有異議申請書、被告九十年五月三十日（九
    ○）智商○九○○字第九○○○四五二九六號發文之中台異字第八九○五○一號
    異議審定書及經濟部九十年八月二十七日經（九○）訴字第○九○○六三一九六
    二○號訴願決定書在卷可憑，堪信為真實。本件爭點在於原告之系爭商標，是否
    有相同或近似於他人著名之商標或標章，而構成商標法第三十七條第七款規定之
    違反？
二、按商標圖樣「相同或近似於他人著名之商標或標章，有致公眾混淆誤認之虞者」
    ，不得申請註冊，為本件商標異議審定時商標法第三十七條第七款所明定。且該
    款之規定係以兩商標構成近似為前提要件。又商標圖樣之近似，以具有普通知識
    經驗之購買人，於購買時施以普通所用之注意，有無混同誤認之虞判斷之，復為
    同法施行細則第十五條第一項所明定。且商標在外觀、觀念或讀音方面有一近似
    者，即為近似之商標。查系爭商標圖樣為大小相依偎站姿卡通熊圖，與據爭商標
    圖樣為單一趴姿之趴趴熊圖，兩者細加比對，雖有些微差異，但二者臉型均為扁
    長橢圓，並以黑白相間之鬥雞眼設計以及相同之小耳朵，於外觀、構圖意匠極相
    彷彿。系爭商標另就其「Fool Panda」文字圖案化設計，該圖樣亦與據爭商標構
    圖設計相若，於異時異地隔離整體觀察有使人產生混同誤認之虞，應屬近似商標
    。尚不能以二商標之圖形之略有差異，即謂二者非近似商標，原告主張二商標非
    屬近似云云，核無可採。
三、又據爭商標圖樣上之趴趴熊圖，係參加人公司之美術設計師末政於一九九五年所
    設計之卡通玩偶造型，並為參加人廣為宣傳使用於包括有玩具、文具組合、菸灰
    缸、鑰匙環、錢包、電話、大哥大皮套、食品、CD、抱枕、躺椅、睡衣、洋傘、
    拖鞋、鐘錶、手鍊、皮包、水壺、茶杯組等各種產品上，而由於趴趴熊慵懶柔和
    的造型，廣受消費者喜愛，該圖樣之各種產品在日本更締造了五○○億日圓的營
    業佳績，又據爭商標，除於一九九八年即在其日本本國提出申請，嗣於次年起陸
    續獲准註冊，早於一九九八年即透過台灣進口商進口趴趴熊圖形之文具商品於我
    國百貨公司銷售，而其趴趴熊商品於進駐我國及香港後，亦即颳起趴趴熊旋風（
    香港以趴地熊稱之），報紙、雜誌均競相報導，其復與廠商合作促銷，且於傳播
    媒體大肆宣傳廣告，銷售通道遍及郵購廠商、各大百貨公司、全國電子專賣店及
    全省各大書局，是該據爭商標所表彰之信譽，於本件系爭商標八十八年二月一日
    申請註冊當時，堪認已廣為我國相關消費者所知悉，此有參加人所檢送之據爭商
    標原創草圖，即前述據爭商標圖樣外，亦有與系爭商標圖樣雷同之大小卡通熊貓
    相依偎以及各種不同姿勢等造型之系列圖樣、日本之報章雜誌、精美型錄及發票
    ，進口我國之發票及報單，日本商標註冊證、經濟一週雜誌報導，台灣及香港之
    廣告使用資料及於我國之銷售通道一覽表等證據資料影本附卷可稽等情，業據原
    審定書記載詳明，核無不合。
四、原告雖主張異議申請書附件二之日文報章雜誌與型錄，其中十二份資料未標示日
    期，一份資料標示之日期在系爭商標申請日之後，異議申請書附件三之報單影本
    只能證明其曾有貨物自日本進口至我國，惟其進口之物品為何無從得知，其數量
    亦有限；另太平洋崇光百貨公司之發票影本並無統一發票專用章，難認其為銷售
    商品之證據，而商品明細亦無從觀出是銷售據爭商標商品，異議申請書附件七包
    括在日本、香港及我國發行之廣告資料或媒體報導，其發行日期皆在系爭商標申
    請註冊日之後，異議申請書附件八所列據爭商標商品銷售據點，參加人並未證明
    前開據點何時開始銷售據爭商標商品以及實際銷售數量與金額一節。經查，依卷
    附八十八年六月二十九日自由時報第五十二版關於軟趴趴懶熊神秘檔案之報導記
    載人氣指數：（一九）九九年被一月號Seda雜誌列為本年度的超受歡迎的玩物：
    ：；八十八年十二月十七日中國時報亦報導：國內業者老早嗅到這一股風氣，已
    為牠「整容」，推出「類似」日本趴趴熊的文具產品，銷售情況極佳：：明年四
    月之前，牠依然會以銷售冠軍的姿態出現等語。雖然上開報導之日期晚於系爭商
    標之申請日，但由以上報導可知以據爭商標表彰之商品於在該報導日前，在國內
    已甚為暢銷，相關業者亦早已知悉系爭商標，而推出類似日本趴趴熊的文具產品
    。再與參加人於審理中所補提表彰據爭商標之商品自一九九七年十一月起即有開
    始進口台灣之使用資料（包括一九九七年至一九九九年之進口報單及發票及相對
    應產品型號）參互以觀，堪認該據爭商標所表彰之信譽，於系爭商標八十八年二
    月一日申請註冊當時，已廣為我國相關消費者所知悉而臻著名。況原告以相同商
    標圖樣於同日（八十八年二月一日）另行註冊於商標法施行細則第四十九條第十
    六類，經參加人提出異議，亦由被告以違反商標法第三十七條第七款之規定，而
    為撤銷准予註冊之審定確定，有審定第九０三六三八號商標公報、商標公報審定
    商標撤銷公告在卷可憑，原告主張據爭商標於系爭商標申請時非屬著名，尚非可
    採。從而原告以近似於著名據爭商標之系爭商標申請註冊，指定使用於當時商標
    法施行細則第四十九條所定商品及服務分類表第二十一類之杯、碗、碟、壺、鍋
    、杯墊、飯盒、水果盤、風鈴、水晶製、玻璃製裝飾品等商品，客觀上難謂無使
    消費者對其所表彰之商品來源或產製主體發生混淆誤認之虞，被告依商標法第三
    十七條第七款之規定撤銷其審定，於法核無不合，訴願決定予以維持，亦屬妥適
    ，原告主張前詞，聲請撤銷原處分及訴願決定，為無理由，應予駁回。
據上論結，本件原告之訴為無理由，爰依行政訴訟法第九十八條第三項前段，判決如
主文。
中　　　華　　　民　　　國　　九十一　　年　　 十一 　　月　　二十八　　日
                        臺 北 高 等 行 政 法 院   第 三 庭
                                           審 判 長 法  官　姜素娥
                                                    法  官　林文舟
                                                    法  官　陳國成
右為正本係照原本作成。
如不服本判決，應於送達後二十日內，向本院提出上訴狀並表明上訴理由，如於本判
決宣示後送達前提起上訴者，應於判決送達後二十日內補提上訴理由書（須按他造人
數附繕本）。
中　　　華　　　民　　　國　　九十一　　年　　 十一 　　月　　二十九　　日
  　　　　　　　　　　　　　　　　　　　　          書記官　王英傑
